臺灣高雄地方法院刑事判決　　　　　　　　　　　　九十一年度訴字第一七九四號
　　公　訴　人　臺灣高雄地方法院檢察署檢察官
　　被　　　告　乙○○
右列被告因偽造文書等案件，經檢察官提起公訴（九十一年度偵字第七三一號）暨移
送併辦（九十一年度偵字第二二００六號），本院判決如左：
    主  文
乙○○共同連續行使偽造私文書，足以生損害於他人，處有期徒刑伍月，如易科罰金
以參佰元折算壹日。
扣案變造「甲○○」之國民身分證上乙○○相片壹張、扣案補發之「甲○○」名義之
普通小型車汽車駕駛執照壹張、高雄市監理處「汽（機）車駕駛人審驗暨各項異動登
記書」之申請人姓名欄上偽造「甲○○」之簽名壹枚及在蓋章欄上偽造之「甲○○」
印文壹枚、清泉崗汽車租賃有限公司之高雄市小客車租賃商業同業公會租車契約書之
「承租人姓名欄」和「簽章欄」上偽造之「甲○○」簽名及捺印各壹枚、票號五一八
四六三號空白本票之「新台幣欄」上偽造「甲○○」之捺印壹枚及在「發票人欄」上
偽造「甲○○」之簽名及捺印各壹枚、偽造之「甲○○」印章壹個，均沒收。
    事  實
一、乙○○（原名季大鵬，另因於民國九十年四月間涉有冒用他人所遺失信用卡或持
    偽造信用卡刷卡消費之犯行，現經臺灣臺東地方法院檢察署偵查起訴）基於使用
    他人證件而冒用他人名義詐取財物之犯罪計劃，先於民國九十年十二月初某日，
    透過跳蚤市場雜誌上所刊登之可以購買取得他人名義之證件之分類廣告，以廣告
    所載之電話號碼與姓名年籍均不詳之綽號「阿弟」成年男子（下稱「阿弟」）聯
    絡，並於同年月十二日晚上與「阿弟」見面，乙○○對於「阿弟」所販賣之他人
    名義之證件係以變造或冒用他人名義申請等非法方式取得而來之情有所預見，然
    為遂行其冒用他人名義詐取財物之計劃，仍與「阿弟」基於共同犯意之聯絡，談
    妥乙○○交付二張本身之相片予「阿弟」利用，並以每張新臺幣（下同）二千元
    之代價，由「阿弟」提供他人名義之國民身分證及駕駛執照予乙○○，「阿弟」
    本於該共同犯意，將甲○○之國民身分證（甲○○於九十年間遺失，惟乙○○並
    不知該事由）上甲○○撕下後換貼上乙○○相片之方式，而變造完成黏貼乙○○
    相片之「甲○○」名義之國民身分證一張，「阿弟」並於九十年十二月十三日持
    乙○○之相片及偽刻之「甲○○」之印章一枚，冒用「朱任卿」名義以遺失普通
    小型車汽車駕駛執照（下稱駕照）為由，在「汽（機）車駕駛人審驗暨各項異動
    登記書」之申請人姓名欄上偽造「甲○○」之簽名一枚及以前開偽刻之「甲○○
    」之印章蓋印一枚於該登記書之蓋章欄上，而據以偽造完成該申請書後，持向高
    雄市監理處申請補發「甲○○」名義之駕照而行使之，致使不知情之承辦業務之
    公務員將上開不實之事項登載於職務上所掌之登記簿等公文書上，而補發黏貼乙○○相片之「甲○○」名義之駕照予「阿弟」，足以生損害於「甲○○」及監理
    機關對於駕駛人身分管理之正確性，「阿弟」並於九十年十二月十三日下午在高
    雄市○○路電信局附近將前揭變造之「甲○○」之國民身分證及冒名申得之「甲○○」之駕照各一張交予乙○○。
二、乙○○再本於冒用「甲○○」名義租車而藉以詐得汽車供己使用之意圖為自己不
    法所有之詐欺犯意，於九十年十二月三十日上午十一時四十分許，前往高雄市左
    營區○○○路四之四號「清泉崗汽車租賃有限公司」（以下簡稱「清泉崗公司」
    ），向清泉崗公司之負責人丙○○佯稱其係在部隊服役之「甲○○」而欲向清泉
    崗公司租賃Ｄ六─二四○六號自用小客車一輛使用，並提示上開變造之「甲○○
    」之國民身分證及冒名申得之「甲○○」之駕照而行使之，足以生損害於監理機
    關對於駕駛人身分管理之正確性及甲○○之權益，季大鵬並為辦理該車輛租賃相
    關手續，而於高雄市小客車租賃商業同業公會租車契約書（下稱租車契約書）上
    之「承租人姓名欄」、「簽章欄」上偽造「甲○○」之簽名及捺印各一枚，以及
    用於表彰擔保承租車輛於使用期間所生一切損害賠償責任之意所用之票號五一八
    四六三號空白本票上之「新台幣欄」上偽造「甲○○」之捺印一枚和在「發票人
    欄」上偽造「甲○○」之簽名及捺印各一枚，而據以偽造完成前開租車契約書及
    供擔保車輛於使用期間所生一切損害賠償責任之意所用之空白本票（該本票並未
    登載發票日），並持之交付予丙○○而行使之，足以生損害於「甲○○」及清泉
    崗公司之權益，丙○○於交付租用車輛前，因向乙○○所佯稱之服役單位查詢後
    查悉有異而識破乙○○施用之詐術，乙○○見事跡敗露欲逃離現場，仍為丙○○
    協同鄰居當場逮捕，並報警前往處理，當場於乙○○身上查扣前開變造之「甲○○」之國民身分證及冒名申得之「甲○○」之駕照。
三、案經高雄市政府警察局左營分局報請臺灣高雄地方法院檢察署檢察官偵查起訴及
    移送併辦。
    理  由
一、訊據被告乙○○對於右揭基於使用他人證件而冒用他人名義詐取財物之犯罪計劃
    ，於九十年十二月初某日透過跳蚤市場雜誌上所刊登之可以購買取得他人名義之
    證件之分類廣告而聯絡認識「阿弟」，在同年月十二日晚上談妥由被告交付二張
    本身之相片予「阿弟」利用，而以每張二千元之代價由「阿弟」提供他人名義之
    國民身分證及駕駛執照，「阿弟」並於同年月十三日下午在高雄市○○路電信局
    附近將上貼被告相片之「甲○○」名義之國民身分證及「甲○○」名義之駕照各
    一張交付，被告再於同年月三十日上午十一時四十分許，至清泉崗公司向清泉崗
    公司之負責人丙○○佯稱其係在部隊服役之「甲○○」而欲向清泉崗公司租賃Ｄ
    六─二四○六號自用小客車一輛使用，並向丙○○提示上開向「阿弟」購買之「
    甲○○」之國民身分證及駕照，且於租車契約書上之「承租人姓名欄」、「簽章
    欄」上偽造「甲○○」之簽名及捺印各一枚，以及供擔保車輛於使用期間所生一
    切損害賠償責任之意所用之票號五一八四六三號空白本票上之「新台幣欄」上偽
    造「甲○○」之捺印一枚和在「發票人欄」上偽造「甲○○」之簽名及捺印各一
    枚，將之交付予丙○○，然因丙○○向被告所佯稱之服役單位查詢後查悉有異而
    當場識破，致未取得Ｄ六─二四○六號自用小客車，且「阿弟」所交付之「甲○○」名義之國民身分證，係變造而來之身分證，而「甲○○」名義之駕照，係以
    遺失駕照為由向高雄市監理處申請補發而來等情，固均為坦承，惟矢口否認應就
    以「甲○○」名義申請補發之駕照一事負其刑責及有詐欺之犯行，並辯稱：伊僅
    向「阿弟」購買他人之證件，至於其係冒用「甲○○」名義申請補發駕照之方式
    取得前開「甲○○」名義之駕照，伊並不知情，不應令伊就該部分負其刑責，再
    丙○○早已視破伊向其提示之「甲○○」之國民身分證及駕照非屬真實，故伊冒
    用「甲○○」名義租車之部分應不構成詐欺犯行云云置辯。經查：
    (1)前開「阿弟」交付被告並經查扣在案之「甲○○」之國民身分證，係「阿弟」
      將甲○○之國民身分證上甲○○撕下後，再換貼上被告交予「阿弟」之相片之
      方式，而變造完成黏貼乙○○相片之「甲○○」名義之身分證，除為證人甲○○迭於警訊及本院陳稱至明外，經本院將該身分證送請內政部警政署刑事警察
      局鑑驗結果，亦認該身分證黏貼相片四週及背面有切割、破壞痕跡，係有換貼
      相片變造之虞，有該局九十一年十月四日刑鑑字第二六五九七一號鑑驗通知書
      一份在卷可稽，再同由「阿弟」交付被告並同扣案之「甲○○」名義之駕照，
      係「阿弟」於九十年十二月十三日持被告之相片及偽刻之「甲○○」之印章一
      枚，冒用「甲○○」名義而以遺失普通小型車汽車駕駛執照（下稱駕照）為由
      ，向高雄市監理處申請補發，並經不知情之承辦業務之公務員將上開不實之事
      項登載於職務上所掌之登記簿等公文書上，而補發黏貼乙○○相片之「甲○○
      」名義之駕照，有高雄市監理處九十一年三月一日高市監二字第二六二八號函
      附之「汽（機）車駕駛人審驗暨各項異動登記書」一份可參（見偵查卷第二十
      八頁）。是上開扣案之「甲○○」之國民身分證應係遭變造之身分證，且同扣
      案之「甲○○」名義之駕照，係遭冒名申請補發而來之情，應均可確認。
    (2)再按行為人對於構成犯罪之事實，明知並有意使其發生者，為故意，且行為人
      對於構成犯罪之事實，預見其發生而其發生並不違背其本意者，以故意論，刑
      法第十三條定有明文。被告係以交付本身相片二張予「阿弟」利用，並以每張
      二千元之代價向「阿弟」購買他人名義之證件，且被告亦坦稱向「阿弟」購買
      者係假證件等語，則「阿弟」將會以變造或冒用他人名義申請等非法方式獲取
      供交付予被告之他人名義之證件，此為一般人所能預見，被告殊無不知之理，
      再者被告之目的乃在於向「阿弟」購得他人名義之證件供己使用，則「阿弟」
      只要能依約給付證件，「阿弟」縱以變造或冒用他人名義申請等非法方式取得
      證見，亦顯然不違背被告之本意。從而，被告預見「阿弟」將會以變造或冒用
      他人名義申請等非法方式獲取他人名義之證件，且「阿弟」以該種非法方式取
      得證件，亦不違背被告之本意，然其仍提供自己之相片二張予「阿弟」供其完
      成該行為，並據以順利達成取得他人名義證件之目的，則被告與「阿弟」間對
      於前開變造「甲○○」國民身分證以及冒名申請補發「甲○○」駕照之行為，
      具有犯意聯絡及行為分擔關係，亦即渠二人就此應負共同正犯之責，堪予認定
      ，是被告辯稱其不應就冒名申請補發「甲○○」駕照之部分負責云云，並無可
    採。
    (3)次按刑法第三百三十九條所指之詐欺犯罪，行為人主觀上具有詐騙之犯意，且
      客觀上亦著手為詐騙欺罔之行為時，即已該當犯罪，至於被詐騙之對象有無受
      騙而陷於錯誤，乃未遂之問題，亦即詐欺之對象是否陷於錯誤，並非刑法第三
      百三十九條之詐欺罪之犯罪構成要件，縱然行為人業已施用詐術，惟被詐騙之
      對象並無因而陷於錯誤，此亦為著手於詐欺行為而不遂，仍構成詐欺未遂，並
      不影響詐欺犯罪之成立。查被告對於其基於冒用「甲○○」名義租車而藉以詐
      得汽車供己使用之意，方向清泉崗公司之負責人丙○○佯稱其係在部隊服役之
      「甲○○」而欲向清泉崗公司租賃Ｄ六─二四○六號自用小客車一輛使用，且
      提示上開變造之「甲○○」之國民身分證及冒名申得之「甲○○」之駕照，並
      接續在租車契約書上及票號五一八四六三號空白本票上偽造「甲○○」之簽名
      及捺印而據以偽造上開文件後，將該文件交予丙○○，然尚未取得上開車輛之
      前即遭識破等情，業坦認在卷，再證人丙○○亦迭於警訊、偵訊時證稱：「於
      今九十年十二月三十日上午十一時四十分許，有一年輕男子來到我店內（清泉
      崗汽車租賃有限公司），欲租用一部汽車，而後就挑選一部Ｄ六－二四○六號
      中華三菱二千西西自小客車，欲租用一日（每日新台幣二千元），而後我就拿
      出租車契約書，給那名男子填寫資料，而那男子填寫甲○○六十五、五、二十
      五、Ｚ000000000號、住高雄市左營區○○○街四十二號三樓之一，
      並留下電話號碼為（○七）0000000及0000000這二支電話經我
      撥電話查詢並沒有甲○○此人，此名男子欲拿回證件，但我並沒有給他，此時
      其往外跑出去，我由後追趕抱住，並叫我兄長一起來抓住，後來警方亦趕到現
      場」、「當天他（指被告）出示甲○○的身份證和駕照，我看不出來，因為那
      駕照和身份證和真的一樣，我還問他是不是軍人，他說是士官，我以前被騙過
      ，所以比較小心，加上他已經先看好車，進來就指定要車牌Ｄ六—二四０六號
      車，所以我向他要郵政及電話，但是他留在租車契約書上的郵政和我背的不一
      樣，我還告訴他，他馬上更改，當時他的本票已經簽好了，沒有寫日期是因為
      不會要求客人填日期或補簽一張開立這種本票是一般的流程，後來我打電話去
      確認，灘勤中隊的值日兵說不認識他，結果他還把電話接過去，跟值日兵講『
      我是朱班，我今天休假明天就回去了，你跟黃班講一下。』就把電話掛了，後
      來我趁他在看車時再撥打一次，找最老的士官長來接聽電話，我說要找甲○○
      ，他說沒有這個人，我才知道他是騙子‧‧‧」等語至詳（參警卷第五頁至第
      六頁，偵查卷第四十四頁至第四十五頁）。此外復有前開所述被告冒用「甲○○」名義而偽造之租車契約書及票號五一八四六三號空白本票各一份在卷可憑
      ，是由上揭所述，被告主觀上存有冒用「甲○○」名義租車而藉以詐得汽車供
      己使用之意圖為自己不法所有之犯意，並業已向丙○○佯稱其為「甲○○」而
      欲租用Ｄ六—二四０六號車，且復冒以「甲○○」名義辦理租車契約及擔保租
      車責任之空白本票等相關租賃事務，堪認其業已對丙○○施用令其誤以為係「
      甲○○」本人租車而藉以取得上開車輛之詐術行為，亦即被告主觀上存有意圖
      為自己不法所有之詐欺犯意，且已著手為施用詐術行為，應至為彰顯，縱然丙○○在交付上開車輛之前，經查證而識破被告之詐欺行為，然依首揭說明，被
      告所為仍構成詐欺未遂之犯行，是被告辯稱其無詐欺犯行云云，亦無可採。
    (4)綜前所述，被告所辯云云，無非事後卸責之詞，委無可信，事證明確，被告犯
      行洵堪認定。
二、按國民身分證係表彰個人年籍身分之證書，性質上屬於刑法第二百十二條所指之
    特種文書；再將他人證件上之相片撕下換貼其他人之相片，乃不變更原有文書之
    本質而就文書之內容更改，係為刑法所稱之變造文書之行為；又被告雖冒用「甲○○」之名義在票號五一八四六三號空白本票上之「新台幣欄」上偽造「甲○○
    」之捺印一枚和在「發票人欄」上偽造「甲○○」之簽名及捺印各一枚，惟該張
    空白本票因無記載發票日而不生票據上之效力，尚與有價證券有間，然該空白本
    票係表彰擔保承租車輛於使用期間所生一切損害賠償責任之意，故其性質上屬於
    刑法上之私文書。是核被告所為，其變造「甲○○」之國民身分證再持之行使之
    部分，係犯刑法第二百十六條、第二百十二條之行使變造國民身分證足以生損害
    於人罪；其冒用「甲○○」之名義向高雄市監理處申請補發「甲○○」名義之駕
    照，致使不知情之承辦業務之公務員將上開不實之事項登載於職務上所掌之登記
    簿等公文書上，而補發黏貼乙○○相片之「甲○○」名義之駕照，被告再持之以
    行使之行為，係犯刑法第二百十六條、第二百十四條之行使使公務員登載不實事
    項於公文書足以生損害於公眾及他人罪；再被告冒用「甲○○」名義而偽造租車
    契書及票號五一八四六三號空白本票並持之行使之行為，係犯同法第二百十六條
    、第二百十條之行使偽造私文書足以生損害於他人罪；再被告向丙○○為詐欺行
    為然未詐得財物，係犯刑法第三百三十九條第三項、第一項之詐欺取財未遂罪。
    被告本於申請補發得「甲○○」名義之駕照之計劃，而偽刻「甲○○」印章並在
    「汽（機）車駕駛人審驗暨各項異動登記書」上之申請人姓名欄上偽造「朱任卿
    」之簽名一枚及以前開偽刻之「甲○○」之印章蓋印一枚，而據以偽造完成該異
    動登記書，其偽造印章、偽造印文及偽造簽名之行為，均為偽造上開異動申請書
    此私文書之階段行為，再其於租車契約書及票號五一八四六三號空白本票上偽造
    「甲○○」之簽名及捺印之行為，亦為偽造租車契約書及空白本票此等私文書之
    階段行為，均不另論其罪；又其基於一個偽造相關租車文件之計劃，而接續偽造
    前揭租車契約書及票號五一八四六三號空白本票，應為接續犯，為實質上一罪；
    再其變造「甲○○」名義之國民身分證此特種文書及冒用「甲○○」之名義申請
    補發「甲○○」名義之駕照此使公務員登載不實於公文書以及偽造租車契約書和
    空白本票等低度行為，應各為行使偽造特種文書、行使使公務員登載不實事項於
    公文書及行使偽造私文書之高度行為所吸收，均不另論罪；被告與「阿弟」就前
    揭行使變造特種文書罪、行使公務員登載不實事項於公文書罪之犯行間，有犯意
    之聯絡及行為之分擔，應為共同正犯；再前開先後一次共同行使偽造私文書及一
    次行使偽造私文書之行為，時間緊接、方法相同，顯係基於概括犯意反覆為之，
    為連續犯，應從重依共同連續行使偽造私文書罪論處，並加重其刑；又上開共同
    行使變造特種文書罪、共同連續行使偽造私文書罪及詐欺未遂罪之間，有方法結
    果之牽連關係，為牽連犯，應從一重依共同連續行使偽造私文書罪處斷。爰審酌
    被告為圖一己之私利，竟購買變造之國民身分證件及冒名申得之駕照並持之冒用
    他人名義進行詐欺行為，業生損害於他人權益及監理機關對於駕駛人身分管理之
    正確性，並侵害他人之財產權，然念其先前未曾受有期徒刑以上之宣告，有臺灣
    高等法院被告全國前案紀錄表及臺灣高雄地方法院檢察署刑案查註紀錄表可參，
    素行尚非不良，且犯後尚知坦承大部犯行，並深表悔悟等一切情狀，量處如主文
    所示之刑，並諭知易科罰金之折算標準。變造之「甲○○」之國民身分證上黏貼
    之被告相片一張，為被告所有供犯罪所用之物，又扣案之冒名申請補發之「甲○○」名義之駕照一張，為被告所有之犯罪所得之物，應依刑法第三十八條第一項
    第二款、第三款規定宣告沒收；再按偽造之印章、印文或署押，不問屬於犯人與
    否，沒收之，刑法第二百十九條立有規定，而縱署押或印文為文書之一部，偽造
    署押、印文之行為應吸收於偽造文書行為之內，無須另行論罪，然若未將偽造之
    文書沒收者，仍應依刑法第二百十九條規定將偽造之署押、印文沒收（最高法院
    二十七年上字第二五九七號判例意旨參照），前開偽造「汽（機）車駕駛人審驗
    暨各項異動登記書」，係屬高雄市監理處所有，而租車契約書及票號五一八四六
    三號空白本票，係屬清泉崗公司所有，均非被告所有之物，自不宜將該等私文書
    沒收，然「汽（機）車駕駛人審驗暨各項異動登記書」之申請人姓名欄上偽造「
    甲○○」之簽名一枚及在蓋章欄上偽造之「甲○○」印文一枚，在租車契約書上
    之「承租人姓名欄」、「簽章欄」上偽造「甲○○」之簽名及捺印各一枚，在票
    號五一八四六三號空白本票上之「新台幣欄」上偽造「甲○○」之捺印一枚及在
    「發票人欄」上偽造「甲○○」之簽名及捺印各一枚，依前開說明，仍應依刑法
    第二百十九條規定宣告沒收，又偽刻用於在「汽（機）車駕駛人審驗暨各項異動
    登記書」之蓋章欄上偽造「甲○○」印文之「甲○○」印章一個，雖未扣案，然
    並無證據證明業已滅失銷燬，仍應依刑法第二百十九條規定併予宣告沒收。
三、移送併辦意旨認被告與另案被告洪永堅、潘盈仁共同於九十年四月四日持偽造之
    信用卡（真正持卡人為顏敏生），先後二次冒用「林綺雯」之名義刷卡消費共計
    四萬五千三百元，故認被告另涉有詐欺犯行，且與本件詐欺未遂部分有連續犯之
    裁判上一罪關係而移送併辦等語。訊之被告堅詞否認與另案被告洪永堅、潘盈仁
    曾有冒用「林綺雯」之名義持偽造之信用卡消費之情形，並辯稱：伊僅曾與另案
    被告洪永堅、潘盈仁共同於九十年四月間冒用「黃貫坤」之名義持偽造之信用卡
    刷卡消費，而該案經臺灣臺東地方法院檢察署偵查中（現已起訴），伊從未曾冒
    用「林綺雯」之名義刷卡消費等語，且另案被告洪永堅、潘盈仁亦均於警訊中陳
    稱並無冒用「林綺雯」之名義刷卡消費等語（見九十一年度他字第四二五０號偵
    查卷第三頁至第五頁），再移送併辦所指被告犯罪時間為九十年四月四日，與本
    件被告詐欺未遂犯行時間相隔八個月以上，且移送併辦所稱之犯罪手法為冒用他
    人名義持偽造之信用卡刷卡消費而詐取財物，此與本件係冒用他人名義佯稱租車
    之詐欺手法，相互容有差異，故移送併辦部分與本件難認有連續犯之裁判上一罪
    關係，本院自不得併予審究，應檢還檢察官另為適當之處理，併此敘明。
據上論斷，應依刑事訴訟法第二百九十九條第一項前段，刑法第二十八條、第五十六
條、第二百十六條、第二百十條、第二百十二條、第二百十四條、第三百三十九條第
三項、第一項、第五十五條、第二百十九條、第三十八條第一項第二款、第三款，罰
金罰鍰提高標準條例第一條前段、第二條，判決如主文。
中      華      民      國    九十一    年     十二     月    三十一    日
                                  臺灣高雄地方法院刑事第四庭
                                      法  官    陳威龍
右正本證明與原本無異。
如不服本判決，應於判決送達後十日內，向本院提出上訴狀。
                                      書記官    張家瑜
中      華      民      國    九十一    年     十二     月    三十一    日
附錄本案論罪科刑法條全文
刑法第二百十條
偽造、變造私文書，足以生損害於公眾或他人者，處五年以下有期徒刑。
刑法第二百十二條
偽造、變造護照、旅券、免許證、特許證及關於品行、能力、服務或其他相類之證書
、介紹書，足以生損害於公眾或他人者，處一年以下有期徒刑，拘役或三百元以下罰
金。
刑法第二百十四條
明知為不實之事項，而使公務員登載於職務上所掌之公文書，足以生損害於公眾或他
人者，處三年以下有期徒刑、拘役或五百元以下罰金。
刑法第二百十六條
行使第二百十條至第二百十五條之文書者，依偽造、變造文書或登載不實事項或使登
載不實事項之規定處斷。
刑法第三百三十九條第一項、第三項
意圖為自己或第三人不法之所有，以詐術使人將本人或第三人之物交付者
，處五年以下有期徒刑、拘役或科或併科一千元以下罰金。
前二項之未遂犯罰之。
